【裁判字號】    97,上,394
【裁判日期】    971118
【裁判案由】    侵權行為損害賠償
【裁判全文】
臺灣高等法院民事判決                   97年度上字第394號
上  訴  人  甲○○
訴訟代理人  乙○○
被上訴人    丁○○
            戊○○
兼上二人
訴訟代理人  丙○○
上列當事人間侵權行為損害賠償事件，上訴人對於中華民國97年
3月10日台灣板橋地方法院96年度訴字第2786號第一審判決提起
上訴，本院於97年10月28日言詞辯論終結，判決如下：
    主  文
原判決主文第一項關於命上訴人給付被上訴人丙○○超過新台幣
壹佰拾壹萬肆仟伍佰零元本息，主文第二項關於命上訴人給
付被上訴人丁○○超過新台幣拾肆萬陸仟貳佰零陸元本息，主
文第三項關於命上訴人給付被上訴人戊○○新臺幣肆萬玖仟捌佰
貳拾捌元本息部分，及該部分假執行之宣告，暨命上訴人負擔訴
訟費用之裁判均廢棄。
前開廢棄部分，被上訴人在第一審之訴及其假執行之聲請均駁回
。
其餘上訴駁回。
第一（確定部分除外）、二審訴訟費用由上訴人負擔十分之八，
餘由被上訴人負擔。
    事實及理由
一、上訴人聲明：（一）原判決關於不利上訴人部分廢棄。（二
    ）前開廢棄部分，被上訴人在第一審之訴及假執行之聲請均
    駁回。
    被上訴人聲明：上訴駁回。
二、被上訴人起訴主張：
（一）上訴人於民國（下同）95年10月7日下午10時許，駕駛車
      號BE-4117號自用小客車，由台北縣三峽鎮往土城市方向
      行駛，行經土城市○○路○段165巷口，本應注意車前狀況
      ，並隨時採取必要之安全措施，且行車速度應遵守最高速
      限規定，而依當時狀況，並無不能注意之情事，竟疏未注
      意，以時速70公里之車速，撞及行走在上開路段邊之行人
      劉志弘，致被害人劉志弘受有頭部外傷及顱內出血等傷害
      。上訴人於肇事後，未下車查看，後經他人報警處理，將
      劉志弘送往板橋亞東醫院急救，延至翌日即95年10月8日
      上午5時35分，劉志弘因頭部鈍性傷致顱內出血，不治死
      亡。
（二）被上訴人丙○○為劉志弘之配偶，被上訴人丁○○、戊○
      ○為劉志弘之子女。上訴人不法侵害劉志弘致死，應對被
      上訴人負侵權行為損害賠償責任。被上訴人所受損害如下
      ：
    1.被上訴人丙○○部分：
      (1)劉志弘為被上訴人丙○○之配偶，對被上訴人丙○○負
        扶養義務。按台灣省95年度每人每月最低生活費新臺幣
        （下同）9210元之標準，及內政部統計提要之93年度台
        灣地區簡易生命表所示，劉志弘（20年1月24日生）於
        本件交通事故發生時為75歲，平均餘命為9.46年，按9
        年之霍夫曼係數7.2782，及被上訴人丙○○尚有成年子
        女丁○○、戊○○2人須對伊負扶養義務，扣除中間利
        息計算被上訴人丙○○所受扶養費之損失為26萬8129元
        （9,210元×12 〈月〉×7.2782＝804,387元，804,387
        元÷3＝268,129元）。
      (2)被上訴人丙○○與劉志弘伉儷情深，突受喪夫之痛，所
        受精神損害誠屬非微，故請求精神慰藉金300萬元。
      (3)前2項損害合計326萬8129元，扣除被上訴人丙○○已請
        領強制汽車責任保險之死亡給付50萬元（強制汽車責任
        保險死亡給付為150萬元，劉志弘有繼承人3人，每人各
        請領50萬元），被上訴人丙○○所受損害為276萬8129
        元。
    2.被上訴人丁○○部分：
      (1)被上訴人丁○○為劉志弘支出醫療費用7408元。
      (2)被上訴人丁○○為劉志弘共支出喪葬費62萬8350元。
      (3)被上訴人丁○○為劉志弘之子，與劉志弘父子情深，受
        喪父之痛，所受精神損害非微，故請求精神慰藉金100
        萬元。
      (4)前3項損害合計163萬5758元，扣除被上訴人丁○○已請
        領強制汽車責任保險之死亡給付50萬元，被上訴人丁○
        ○所受損害為113萬5758元。
    3.被上訴人戊○○部分：
      (1)被上訴人戊○○為劉志弘共支出喪葬費1萬0920元。
      (2)被上訴人戊○○為劉志弘之女，與劉志弘父女情深，受
        喪父之痛，所受精神損害非微，故請求精神慰藉金100
        萬元。
      (3)前2項損害合計101萬0920元，扣除被上訴人戊○○已請
        領強制汽車責任保險之死亡給付50萬元，被上訴人戊○
        ○所受損害為51萬0920元。
（三）爰求為命上訴人給付被上訴人丙○○276萬8129元、被上
      訴人丁○○113萬5758元、被上訴人戊○○51萬0920元，
      及均自起訴狀繕本送達翌日起至清償日止，按年息5％計
      付利息之判決（原審判決上訴人應給付被上訴人丙○○15
      4萬1316元、被上訴人丁○○45萬1982元、被上訴人戊○
      ○4萬9828元，及均自96年2月17日起至清償日止，按年息
      5％計算之利息；駁回被上訴人其餘之請求。被上訴人就
      彼等敗訴部分，未聲明不服，已經確定）。
上訴人則以：
（一）依台北縣區車輛行車事故鑑定委員會96年8月15日鑑定意
      見，本件交通事故上訴人駕駛自用小客車，酒後駕車超速
      行駛，未注意車前狀況，且肇事逃逸，為肇事主因；行人
      劉志弘未走行人穿越道，跨越分向限制線橫越道路，為肇
      事次因，上訴人與劉志弘所負過失責任應為6比4或7比3。
（二）被上訴人請求之精神慰撫金過高等語，資為抗辯。
三、兩造不爭執之事實：
（一）上訴人於95年10月7日下午10時許，駕駛車號BE-4117號自
      用小客車，由台北縣三峽鎮往土城市方向行駛，行經土城
      市○○路○段165巷口，疏未注意車前狀況，並隨時採取必
      要之安全措施，且行車速度應遵守最高速限規定，以時速
      70公里之車速，撞及行走在上開路段邊之行人劉志弘，致
      劉志弘受有頭部外傷及顱內出血等傷害，上訴人於肇事後
      ，未下車查看即離去。劉志弘經送往板橋亞東醫院急救，
      於95年10月8日上午5時35分，因頭部鈍性傷致顱內出血，
      不治死亡。上訴人所涉刑事罪責，業經原審法院96年度交
      訴字第3號及本院96年度交上訴字第181號刑事判決以過失
      致人於死罪及駕駛動力交通工具肇事致人於死亡逃逸罪，
      分別判處上訴人有期徒刑1年減為有期徒刑6月、有期徒刑
      8月減為有期徒刑4月，並定其應執行有期徒刑9月確定。
（二）被上訴入丁○○為劉志弘支出醫療費7408元、喪葬費45萬
      0350元，被上訴人戊○○為劉志弘支出喪葬費1萬0920元
      。
四、按因故意或過失，不法侵害他人之權利者，負損害賠償責任
    ；又汽車、機車或其他非依軌道行駛之動力車輛，在使用中
    加損害於他人者，駕駛人應賠償因此所生之損害，民法第18
    4條第1項前段、第191條之2分別定有明文。經查上訴人於前
    揭時地酒後駕駛車號BE-4117號自用小客車，疏未注意車前
    狀況，並隨時採取必要之安全措施，復未注意應遵守最高速
    限規定，而以時速70公里之車速，撞及行走在上開路段邊之
    行人劉志弘，致劉志弘因頭部鈍性傷致顱內出血，不治死亡
    等情，為上訴人所自認（見本院卷13頁背面）。又上訴人在
    刑事偵查中自陳當時伊女友吳佩如坐在車上，問伊是否撞到
    東西，伊未下車查看（見刑事偵查卷95年10月8日警局調查
    筆錄）；伊知道有撞到東西，未下車查看等語（見刑事偵查
    卷95年10月8日訊問筆錄）；並經吳佩如證稱：伊知道好像
    撞到人，伊有看到人，也有聽到撞擊聲，伊有跟上訴人說，
    但上訴人停一下，沒有下車，便開車離開（見刑事偵查卷95
    年10月8日訊問筆錄）；足見上訴人顯然可知悉駕車肇事，
    而仍駕車離去。上訴人所涉刑事罪責，業經原審法院以96年
    度交訴字第3號及本院以96年度交上訴字第181號刑事判決以
    過失致人於死罪及駕駛動力交通工具肇事致人於死亡逃逸罪
    ，分別判處上訴人有期徒刑1年減為有期徒刑6月、有期徒刑
    8月減為有期徒刑4月，並定其應執行有期徒刑9月確定，有
    上開刑事卷宗可稽。上訴人就其過失致劉志弘死亡之行為，
    應成立侵權行為，堪以認定。惟依本件道路交通事故現場圖
    所示，劉志弘顯未行走行人穿越道（見刑事95年度相字第
    1423號卷15頁），其跨越分向限制線橫越道路，亦有過失，
    有台北縣區車輛行車事故鑑定委員會96年8月20日北縣鑑字
    第0965180809號函附鑑定意見認：甲○○駕駛自用小客車，
    酒後駕車超速行駛，未注意車前狀況，且肇事後逃逸，為肇
    事主因；行人劉志弘未走行人穿越道，跨越分向限制線橫越
    道路，為肇事次因可參（見原審卷33-35頁）。劉志弘就本
    件交通事故之發生，應屬與有過失，亦堪認定。
五、按不法侵害他人致死者，對於支出醫療及增加生活上需要之
    費用或殯葬費之人，亦應負損害賠償責任；被害人對於第三
    人負有法定扶養扶養義務者，加害人對於該第三人亦應負損
    害賠償責任；不法侵害他人致死者，被害人之父、母、子女
    及配偶，雖非財產上之損害，亦得請求賠償相當之金額，民
    法第192條第1項、第2項、第194條分別定有明文。被上訴人
    請求上訴人賠償之金額應否准許，分述如下：
（一）被上訴人丙○○請求賠償部分：
    1.扶養費部分：
    (1)按夫妻互負扶養義務，其負扶養義務之順序與直系血親卑
      親屬同，其受扶養權利之順序與直系血親尊親屬同；受扶
      養權利者，以不能維持生活而無謀生能力者為限；前項無
      謀生能力之限制，於直系血親尊親屬不適用之，民法第11
      16條之1、第1117條定有明文。
    (2)經查被上訴人丙○○主張伊為劉志弘之妻，無工作，劉志
      弘生前為開業中醫師，業據其提出全民健康保險投保單位
      成立通知書影本、台北縣醫師公會會員證書為證（見原審
      卷65、66頁），為上訴人所不爭執；又查依國軍薪俸資料
      管制處97年9月15日主財薪管字第0970001347號函復：劉
      志弘非支領退休俸人員，無退休俸所得資料（見本院卷61
      頁），被上訴人丙○○於劉志弘死亡後，自無劉志弘之退
      休俸可領取。而被上訴人丙○○係35年7月13日生，於本
      件交通事故發生時年滿60歲，有其戶籍謄本可憑（見原審
      交附民卷9頁），被上訴人丙○○主張伊受劉志弘扶養，
      因劉志弘死亡受有扶養費之損失，堪信為真實。又查被害
      人劉志弘係20年1月24日生，有其戶籍謄本可憑（見原審
      交附民卷10頁），於95年10月7日本件交通事故發生時年
      滿75歲，依95年台灣省簡易生命表，75歲男性平均餘命為
      10.74歲，60歲女性之平均餘命為24.08歲，以劉志弘之平
      均餘命為據，被上訴人丙○○原尚有10.74年可受劉志弘
      扶養，其僅請求9.46年之扶養費損失，自無不合。另被上
      訴人丙○○之扶養義務人除劉志弘外，尚有已成年子女即
      被上訴人丁○○、戊○○2人，其扶養義務人為3人。被上
      訴人丙○○主張按內政部公告之95年度台灣省低收入戶最
      低生活費每人每月9210元（見原審卷85頁），計算其請求
      扶養費之基準，核無不合。又被上訴人丙○○按9年之霍
      夫曼係數7.2782，扣除中間利息計算所受扶養費之損失為
      26萬8129元（9,210元×12〈月〉×7.2782＝804,387元，
      804,387元÷3＝268,129元），核無不合，所為請求應予
      准許。
    2.精神慰藉金部分：
      經查被上訴人丙○○係於55年6月間與劉志弘結婚，有彼
      等之戶籍謄本可參，迄95年10月7日本件交通事故發生時
      ，已達40年，且丙○○已年滿60歲，遽然喪夫，所受痛若
      自屬匪淺。爰斟酌上訴人為高中肄業，在超商打工，月薪
      約1萬7000元；被上訴人丙○○為國小肄業，無工作（見
      原審卷71頁）等兩造之身分、資力等一切情狀，認原審准
      被上訴人丙○○請求精神慰藉金200萬元，應屬相當。
    3.前2項損害合計226萬8129元。
（二）被上訴人丁○○請求賠償部分：
    1.醫療費用部分：
      被上訴人丁○○主張伊為劉志弘支出醫療費用7408元，業
      據其提出亞東紀念醫院醫療費用收據為證（見原審附民卷
      12頁），為上訴人所自認（見本院卷13頁背面），堪信為
      真實，此部分請求應予准許。
    2.喪葬費用部分：
      被上訴人丁○○伊為劉志弘支出喪葬費45萬0350元，為上
      訴人所自認（見本院卷13頁背面），此部分請求應予准許
      。
    3.精神慰藉金部分：
      經查被上訴人丁○○為劉志弘之子，於本件交通事故發生
      時，年38歲，其遽然痛失父親，精神上自屬痛苦。爰斟酌
      被上訴人丁○○為高中畢業，擔任導遊工作，月薪約5萬
      元（見原審卷71頁）等兩造之身分、資力等一切情狀，認
      原審准被上訴人丁○○請求精神慰藉金60萬元，應屬相當
      。
    4.前3項損害合計105萬7758元。
（三）被上訴人戊○○請求賠償部分：
    1.喪葬費用部分：
      被上訴人戊○○主張伊為劉志弘支出喪葬費1萬0920元，
      為上訴人所自認（見本院卷13頁背面），此部分請求應予
      准許。
    2.精神慰藉金部分：
      經查被上訴人戊○○為劉志弘之女，於本件交通事故發生
      時，年34歲，其遽然痛失父親，精神上自屬痛苦。爰斟酌
      被上訴人戊○○為大學畢業，月薪約5萬元以內（見原審
      卷71頁）等兩造之身分、資力等一切情狀，認原審准被上
      訴人戊○○請求精神慰藉金60萬元，應屬相當。
    3.前2項損害合計61萬0920元。
（四）依上所述，被上訴人丙○○所受損害為226萬8129元，被
      上訴人丁○○所受損害為105萬7758元，被上訴人戊○○
      所受損害為61萬0920元。惟損害之發生或擴大，被害人與
      有過失者，法院得減輕賠償金額，或免除之，民法第217
      條第1項定有明文。經查本件交通事故之發生，劉志弘未
      行走行人穿越道，其跨越分向限制線橫越道路，亦與有過
      失，有如前述；爰審酌上訴人與劉志弘之過失程度，認以
      令上訴人負擔10分之8之賠償責任為適當。依此計算，被
      上訴人丙○○得請求賠償之金額為181萬4503元（2,268,1
      29元×8/10＝1,814,503元，元以下4捨5入，下同），被
      上訴人丁○○得請求賠償之金額為84萬6206元（1,057,75
      8元×8/10＝846,206元），被上訴人戊○○得請求賠償之
      金額為48萬8736元（610,920元×8/10＝488,736元）。又
      被上訴人已共同領取強制汽車保險給付150萬元，依強制
      汽車責任保險法第32條規定，被上訴人每人各領取之50萬
      元應予扣除；經扣除後，被上訴人丙○○得請求賠償之金
      額為131萬4503元（1,814,503元－500,000元＝1,314,503
      元），被上訴人丁○○得請求賠償之金額為34萬6206元（
      846,206元－500,000＝346,206元），被上訴人戊○○則
      已無得請求賠償之金額（488,736元－500,000元＝-11,26
      4元）。
六、綜上所述，被上訴人依據侵權行為之法律關係，被上訴人丙
    ○○請求上訴人賠償131萬4503元；被上訴人丁○○請求上
    訴人賠償34萬6206元，及均自起訴狀繕本送達翌日即96年2
    月17日起至清償日止，按年息5％計算之利息，為有理由，
    應予准許；被上訴人丙○○、丁○○超過上開金額之請求及
    被上訴人戊○○之請求，為無理由，不應准許。原審就上開
    不應准許部分，為上訴人敗訴之判決，尚有未洽；上訴論旨
    指摘原判決此部分不當，求予廢棄改判，為有理由；就上開
    應准許部分，為上訴人敗訴之判決，並無不合；上訴論旨指
    摘原判決此部分不當，求予廢棄改判，為無理由。
七、兩造其餘之攻擊或防禦方法及未經援用之證據，經本院斟酌
    後，認為均不足以影響本判決之結果，無逐一詳予論駁之必
    要。併此敘明。
八、據上論結，本件上訴為一部有理由，一部無理由，依民事訴
    訟法第450條、第449條第1項、第79條、第85條第1項前段，
    判決如主文。
中    華    民    國    97    年    11    月    18    日
                  民事第八庭
                      審判長法  官  劉勝吉
                            法  官  連正義
                            法  官  鄭威莉
正本係照原本作成。
上訴人如不服本判決，應於收受送達後20日內向本院提出上訴書
狀，其未表明上訴理由者，應於提出上訴後20日內向本院補提理
由書狀（均須按他造當事人之人數附繕本）上訴時應提出委任律
師或具有律師資格之人之委任狀；委任有律師資格者，另應附具
律師資格證書及釋明委任人與受任人有民事訴訟法第466條之1第
1項但書或第2項（詳附註）所定關係之釋明文書影本。
被上訴人不得上訴。
中    華    民    國    97    年    11    月    19    日
                            書記官  李垂福
附註：
民事訴訟法第466條之1（第1項、第2項）：
對於第二審判決上訴，上訴人應委任律師為訴訟代理人。但上訴
人或其他法定代理人具有律師資格者，不在此限。
上訴人之配偶、三親等內之血親、二親等內之姻親，或上訴人為
法人、中央或地方機關時，其所屬專任人員具有律師資格並經法
院認為適當者，亦得為第三審訴訟代理人。


司法院資訊處製作；財團法人民間司法改革基金會備份。
